【裁判字號】    97,交上易,59
【裁判日期】    970812
【裁判案由】    過失致死
【裁判全文】
臺灣高等法院高雄分院刑事判決        97年度交上易字第59號
上  訴  人  臺灣澎湖地方法院檢察署檢察官
被      告  丙○○
選任辯護人  林石猛律師
            黃致穎律師
上列上訴人因被告過失致死案件，不服臺灣澎湖地方法院96年度
交訴字第5 號中華民國97年5 月5 日第一審判決（起訴案號：臺
灣澎湖地方法院檢察署96年度偵字第85號），提起上訴，本院判
決如下：
    主  文
上訴駁回。
    理  由
一、本件公訴意旨略以：丙○○於民國（下同）96年1 月17日上
    午8 時34分許，騎乘車牌號碼CR6-792 號重型機車，沿澎湖
    縣七美鄉○○村○ 鄰○○號○道路由南向北方向行駛，行經中
    和村1 鄰17號路口時，本應遵守汽車行駛時，駕駛人應注意
    車前狀況，並隨時採取必要之安全措施等規定，且依當時情
    形，並無不能注意之情事，竟疏於注意上開規定，撞及適自
    中和村1 鄰17號住宅前門口起駛左轉，由被害人呂明珍所騎
    乘、車號號碼KGJ-685 號重型機車，致雙方人車倒地，被害
    人因而受有頭部外傷合併顱內出血等傷害，經送醫急救後，
    延至同年月20日下午4 時35分許死亡，因認被告丙○○涉有
    刑法第276 條第2 項之過失致死罪嫌。
二、按犯罪事實應依證據認定之，無證據不得認定犯罪事實；不
    能證明被告犯罪者，應諭知無罪之判決，刑事訴訟法第154
    條第2 項、第301 條第1 項分別定有明文。又認定犯罪事實
    應憑積極證據，倘積極證據不足以為不利於被告事實之認定
    時，即應為有利被告之認定，更不必有何有利之證據。再認
    定犯罪事實所憑之證據，雖不以直接證據為限，間接證據亦
    包括在內，然而無論直接或間接證據，其為訴訟上之證明，
    須於通常一般之人均不致有所懷疑，而得確信其為真實之程
    度者，始得據為有罪之認定，倘其證明尚未能達到此一程度
    ，而有合理之懷疑存在時，致使無從形成有罪之確信，根據
    「罪證有疑，利於被告」之證據法則，即不得遽為不利被告
    之認定，此有最高法院亦分別著有30年上字第816 號判例、
    76台上字第4986號判例、94年度台上字第5509號判決可資參
    照。
三、本件公訴人認被告丙○○涉有上開犯行，係以證人乙○○、
    夏阿信之證述，及卷附澎湖縣警察局望安分局道路交通事故
    現場圖、道路交通事故調查報告表、車禍現場照片、臺灣省
    車輛行車事故覆議鑑定委員會認被告有過失之覆議意見書、
    臺灣高雄地方法院檢察署相驗屍體證明書、法醫驗斷書、勘
    驗筆錄等件為主要論據。訊據被告丙○○固承認在上開時地
    騎乘機車與被害人呂明珍所騎乘之機車發生擦撞，致被被害
    人呂明珍人車倒地送醫不治身亡之事實，惟否認有何過失，
    辯稱：伊當時時速約30幾公里，並未超速，被害人忽然騎車
    衝出來，伊不及反應，才會發生車禍等語。
四、證據能力部分：
  (一)證人乙○○於本院審理時所為證述，核與警詢大致相符，且
    其於本院審理中所證較為詳盡，是其於警詢中之證述即欠缺
    使用之必要性，依刑事訴訟法第159 條之2 之反面解釋，即
    無證據能力。證人夏阿信於警詢中之證述亦係審判外之陳述
    ，被告丙○○及其選任之辯護人於原審法院及本院主張無證
    據能力，經查無傳聞法則例外之情形，是其於警詢中之證述
    無證據能力。
  (二)卷附臺灣省高屏澎區車輛行車事故鑑定委員會、臺灣省車輛
    行車事故覆議鑑定委員會及國立交通大學行車事故鑑定研究
    中心所為鑑定意見書、覆議意見書、鑑定報告分別係檢察官
    及法官所囑託而為鑑定，為刑事訴訟法第159 條第1 項所稱
    法律有規定之除外規定，依同法第206 條之規定有證據能力
    。
  (三)卷附道路交通事故調查報告表暨現場圖係執行犯罪調查之警
    員所製作，係被告以外之人於審判外所為書面陳述，惟當事
    人及選任辯護人均知其情形，惟迄於言詞辯論終結前均未表
    示異議，本院審酌上開書面陳述作成之經過並無不法之情事
    ，認為依之為認定事實之證據尚屬正當，依刑事訴訟法第15
    9 條之5 第2 項規定，亦有證據能力。
五、經查：
  (一)被告丙○○於上開時地騎乘機車與被害人呂明珍所騎乘之機
    車發生擦撞肇事之事實，迭據被告丙○○於警、偵訊、原審
    法院及本院審理時供認不諱，並有道路交通事故現場圖、道
    路交通事故調查報告表、肇事現場照片在卷可稽。而被害人
    呂明珍因本件車禍經送醫急救不治死亡之事實，業經檢察官
    率同法醫師相驗明確，有臺灣高雄地方法院檢察署相驗屍體
    證明書、法醫驗斷書、勘驗筆錄等件在卷可按。
  (二)按刑法上之過失，指應注意並能注意而不注意，對於犯罪事
    實之發生並無預見之懈怠過失，及對於犯罪事實之發生本有
    預見，由於自信不致發生，疏於防虞，終於發生之疏虞過失
   （ 刑法第14條參照）。故刑法上過失行為之成立，應以行為
    人對該過失行為所生之構成要件結果、因果歷程有客觀預見
    可能性及主觀預見可能性，且行為人基於此預見之可能性，
    而有違反客觀上之注意義務致構成要件事實發生者，始足當
    之。再者，汽車駕駛人對於防止危險發生之相關交通法令之
    規定，業已遵守，並盡相當之注意義務，以防止危險發生，
    始可信賴他人亦能遵守交通規則並盡同等注意義務，若因此
    而發生交通事故，方得以信賴原則為由免除過失責任，此有
    最高法院84年台上字第5360號判例可資參照。換言之，駕駛
    人已遵守交通規則，並盡相當注意義務以防止危險發生，即
    有信賴原則之適用，而得免除過失責任。因汽車駕駛人依規
    定遵守交通規則行車時，得信賴其他汽車駕駛人亦能遵守交
    通規則，故關於他人違規行為所導致之危險，僅就可預見，
    且有充足時間可採取適當之措施以避免結果之發生時，負其
    責任，對於他人突發不可知之違規行為並無防止之義務。
  (三)本件肇事地點係位澎湖縣七美鄉○○村○村里道路○○路速
    限為時速40公里，有上開道路交通事故調查報告表可稽，被
    告丙○○於警詢及本院行準備程序時均陳稱：伊當時車速約
    30幾公里，並無超過速限等語（見警卷第1 頁、原審卷第30
    頁）。依澎湖縣警察局望安分局所繪製上開道路交通事故現
    場圖及現場照片（見警詢卷第10-15 頁）觀之，該道路路寬
    僅3.3 公尺，肇事現場並無刮地痕、煞車痕，散落物均集中
    在倒地機車旁邊，被害人機車僅側擋泥板出現裂痕，被告丙
    ○○機車則為前機車殼破裂，毀損情形皆不嚴重，可見兩車
    碰撞力量並非巨大，且碰撞後隨即停住倒地，並未繼續往前
    滑地衝撞，堪認被告丙○○應非駕車疾駛，是被告丙○○辯
    稱：當時車速在速限以下等語，尚非不可採信。證人即被害
    人呂明珍之公公乙○○於檢察官偵查中固證稱：他們車子騎
    很快等語（見偵查卷第10頁）；於本院審理中亦證稱：被告
    騎車之速度很快等語（見本院上易卷第49頁）；證人顏瑞玟
    （住中和村17之1 號）證稱：我看到被害人車子左邊的方向
    燈在閃爍，被告的車子很快就與被害人撞上了；我覺得被告
    有超過時速60公里等語（見原審卷第60-61 頁）。惟證人乙
    ○○於本院審理時亦證稱：到底有多快伊不知道，因為伊沒
    有騎過機車等語（見本院上易卷第49頁），且經質以「（偵
    查卷之照片《提示偵查卷第46頁》是否你當時所作之姿態？
    ）是」等語（見本院卷第49頁），而該照片顯示，證人乙○
    ○當時係坐在屋前矮牆面對屋內，則其如何目視被告當時丙
    ○○機車之速度顯非無疑。而證人顏瑞玟於原審法院亦證稱
    ：時速60公里是根據其己之經驗判斷等語（見原審卷第61頁
    ），是其所證亦屬個人主觀判斷，對於被告丙○○當時車速
    之判斷未必準確，自難採為被告丙○○不利之認定。
  (四)按汽車行駛時，駕駛人應注意車前狀況，並隨時採取必要之
    安全措施，道路交通安全規則第94條第3 項定有明文，此固
    屬駕駛動力交通工具者所應共同遵循之基本注意義務，惟其
    前提，亦須限於有注意之可能性。倘事出突然，行為人對於
    車前狀況不可預見，且無充足時間可採取適當之措施者，法
    律自不能強人所難，任意課予行為人防範或避免結果發生之
    義務。本件被告丙○○如前述係騎乘機車沿澎湖縣七美鄉○
    ○村○ 鄰○○號○道路由南向北行駛，該道路僅寬約3.3 公尺
    ，略有坡度，道路兩側多為設有矮牆之住家，且中和村1 鄰
    17號與鄰居17之1 號間尚有牆壁阻隔，有道路交通事故現場
    圖、現場照片可稽，則被告丙○○所能注意「車前狀況」之
    視野有限。又被告丙○○騎乘機車直行，並無超速或其他違
    規實據，已如前述，本得信賴其他用路人亦會遵守交通規則
    。而被害人騎乘機車自其住處起駛左轉切入道路，該切入處
    並非巷口或路口，被告係一般通常之人，事前自難預料將有
    機車自該處進入道路；再由證人甲○○指證案發地點及被害
    人住宅之距離（見原審卷第142 頁、偵查卷第46-49 頁），
    及道路交通事故現場圖之比例觀之，案發地點距離被害人所
    住之中和村1 鄰17號僅數公尺而已，可見被害人駛出家門未
    久即發生車禍事故，則依被告丙○○之注意力及反應能力，
    能否在目視被害人自住宅左轉，出現在道路上後之短暫時間
    內及時應變，不能無疑。本件被告丙○○騎乘機車依規定行
    駛於村里道路，既查無證據足認有何違規或疏於注意情事，
    即於肇事時並無所謂未盡注意義務，明可採取避讓措施卻因
    疏失不為致防止危險發生之情形，應已盡合理注意義務注意
    車前狀況，揆諸前揭說明，自可主張信賴原則之適用，即難
    認其就本件交通事故有過失可言。
  (五)本件交通事故經送臺灣省高屏澎區車輛行車事故鑑定委員會
    鑑定結果亦認：呂明珍駕駛重機車起駛左轉未讓行進中車輛
    先行為肇事原因，丙○○駕駛重機車無肇事因素等語，有上
    開委員會96年5 月25日高屏澎鑑字第0960316 號號函所附之
    鑑定意見書在卷可憑（見偵查卷第33-35 頁）；經再送國立
    交通大學行車事故鑑定研究中心鑑定結果，亦認：呂明珍駕
    駛重型機車，自路外住宅起駛、斜向左轉，未停讓車道行進
    中車輛先行為肇事原因，丙○○駕駛重型機車，無肇事因素
    ，亦有該中心鑑定意見書（見原審卷第72-73 頁）可按，是
    被告丙○○於車道上行駛，於肇事時並無所謂未盡注意義務
    ，明可採取避讓措施，卻因疏失不為致防止危險發生之情形
    ，其已盡合理注意義務注意車前狀況，揆諸前揭說明，其主
    張信賴原則之適用，堪以採認。準此，尚難遽認被告就本件
    交通事故有過失可言。
  (六)本件經送臺灣省車輛行車事故覆議鑑定委員會鑑定結果，雖
    認：呂明珍駕駛重機車，由住宅起駛左轉，未讓行進中車輛
    先行，為肇事主因；丙○○駕駛重機車，未注意車前狀況等
    語，有上開委員會96年7 月10日府覆議字第0966201977號覆
    議意見書在卷，惟駕駛人駕車行駛於道路上，對於車前狀況
    之注意程度，仍應依客觀情形予以認定，該覆議意見書並未
    說明憑何根據認為被告在客觀上可以閃煞躲避，是該覆議鑑
    定意見之推論自有瑕疵，自難採為被告丙○○不利之認定。
  (七)被害人呂明珍因車禍意外身故，對被害人家屬而言，必悲痛
    不已，誠屬憾事，惟被告丙○○究否涉犯刑事過失致死罪責
    ，應依證據認定，而綜上調查結果，被告既無未盡注意義務
    之疏失，自屬不可歸責，要難令負過失致死罪責。公訴人之
    所舉證據既尚未達於通常一般之人均不致有所懷疑，而得確
    信其為真實之程度，自無從為被告丙○○有罪之認定。此外
    ，復查無其他積極證據，足資證明被告丙○○駕車行為，對
    於肇致被害人死亡之本件交通事故有何過失情事，自難遽以
    過失致人於死罪相繩。不能證明被告丙○○犯罪，自應為被
    告無罪之諭知。
六、原審因而以不能證明被告犯過失致人於罪，而為被告無罪之
    諭知，經核與法並無不合；檢察官上訴暨循告訴人具狀請求
    上訴意旨雖以：(一)本件交通事故係因被告丙○○超速馳騁使
    然，原判決竟無視明確之人證及物證而判決被告無罪，顯然
    失當；(二)被告丙○○於審判時自陳案發當時係執行鄉公所測
    量等相關業務欲返回鄉公所途中，按其情節，即屬於刑法第
    276 條第2 項業務過失致死罪嫌，該罪最重本刑為5 年以下
    有期徒刑，法院本應依刑事訴訟法第300 條之規定，及同法
    第376 條第1 款、第284 條之1 等規定行合議審判，原審仍
    以獨任法官判決，應認為構成同法第379 條第1 款之法院組
    織不合法而當然違背法令；(三)肇事現場有無煞車痕或煞車痕
    長短僅供判斷之參考，原判決認「無煞車痕」表示被告丙○
    ○反應不及，惟「無煞車痕」亦有可能係被告駕駛漫不經心
    而未煞車，或自信可以閃躲而不須要煞車，甚至被告丙○○
    機車煞車失靈亦非不能想像；依「被害人機車側擋泥板出現
    裂痕」，及「被告丙○○機車前機車殼破裂」等事實，已足
    認本件事故撞擊力甚大，原判決卻認為「毀損情形皆不嚴重
    」，進而推論「可見兩車碰撞力量並非巨大」，其認定事實
    頗堪質疑；本件既已發生被害人因受有頭部外傷合併臚內出
    血等傷害而死亡之結果，更可見本件事故撞擊力甚大，而可
    明確推論被告丙○○當時車速甚快，顯非時速40公里以下。
    (四)騎乘機車時速在40公里以下者，駕駛人除易於發現車前有
    何危險狀況外，也較容易採取必要之安全措施；換言之，如
    車速較慢，駕駛人遇有緊急狀況而須煞車時，較容易及時發
    現並煞停而防避事故；且若機車時速為40公里以下者，在旁
    觀者客觀判斷時，亦鮮少認為車速過快。(五)原審僅以書面資
    料而認為「證人目擊處均在自家門口，距離案發地點甚近、
    角度偏斜，又僅憑肉眼感覺，則對於被告丙○○車速之判斷
    未必準確」，並未親赴現場比對查證，難認有足夠說服力；
    (六)原判認被告丙○○「已盡合理注意義務注意車前狀況，主
    張信賴原則之適用，堪以採認」。惟被告丙○○於審理時自
    陳案發前有看到被害人自家門口騎車外出等語，果如原審所
    認被告丙○○「已盡合理注意義務注意車前狀況」，即應採
    取煞車或停車之必要安全措施，以避免雙方傷亡，惟本件肇
    事現場查無煞車痕，且發生雙方死傷之憾事，可見被告丙○
    ○並未在發現被害人騎車外出時即採取必要安全措施，尚難
    認被告於案發當時「已盡合理注意義務注意車前狀況」，以
    防止危險發生，而得主張信賴原則之適用。果如被告丙○○
    所自稱其騎車時速在40公里以下，按理應可於發現後即時煞
    停，縱使被告丙○○所自稱係被害人衝出而不及反應，雙方
    受害程度亦不致如此慘重（被告丙○○自己亦受有「頭部外
    傷、右上眉撕裂傷、右下眼眶骨折」等嚴重傷害）；(七)被告
    丙○○於審理時亦自陳本次事故當時其並未戴安全帽，亦足
    以佐證其駕駛行為失之輕率。是被告丙○○對於防止危險發
    生之相關交通法令之規定，並未完全遵守，亦未盡相當之注
    意義務以防止危險發生，自不得以信賴原則為由免除過失責
    任等語，指摘原判決不當。
七、惟查：(一)被告丙○○當時係騎乘機車由南往北行駛，被告害
    人呂明珍則係騎乘機車由其住處庭院由東向西後左轉後由北
    向南行駛，有前開道路交通事故調查報告表在卷可憑，而被
    告丙○○行進方向前方有一道米色圍牆（見偵查卷第47頁證
    人顏瑞玟站立處之右側），被告丙○○行進方因遭該米色圍
    牆遮擋，無法看見被害人呂明珍住處停放機車之庭院，此經
    證人乙○○於本院審理時證述在卷（見本院上易卷第52頁）
    。依照片顯示該道米色圍牆前至被害人呂明珍住處出口供有
    4 個水溝蓋，有照片1 幀在卷可憑（見偵查卷第47頁）。經
    測量結果，該圍牆距離被害人呂明珍住處門口約17公尺左右
    ，有被告丙○○所提出以測鉅儀測量照片在卷可憑（見本院
    卷第64頁），證人乙○○於本院審理時雖證稱：距離約30公
    尺，惟其同時亦證稱：其係以路燈的距離猜的云云，因此所
    證圍牆距離被害人呂明珍住處門口約30公尺云云，應非可採
    。(二)系爭道路之行車速限為40公里，而如前所述，並無確切
    之證據足以證明被告丙○○有超速之行為，因如以40公里為
    基準，參照交通部所制定一般公路汽車煞車距離、行車速度
    對照表及反應距離一覽表所載，時速每小時40公里之煞車距
    離為8.4 公尺，反應距離為8.32公尺，因此自被告丙○○發
    現被害人呂明珍，經過反應時及實際踩煞車以迄於機車停止
    為止，約17公尺左右，而肇事路寬亦僅3.3 公尺，則被害人
    呂明珍突然自其住處庭院騎乘機車抵達馬路後旋即左轉時，
    迎面而來之被告丙○○實無足夠之時間採取適當煞避措施，
    以避免本件交通事故之發生，核與刑法所定過失犯係以「能
    注意」為要件不合，既難認被告丙○○有何疏失，自難匡以
    過失致死之罪責。(三)刑法上所謂業務，係指個人基於其社會
    地位繼續反覆所執行之事務，包括主要業務及其附隨之準備
    工作與輔助事務在內。此項附隨之事務，並非漫無限制，必
    須與其主要業務有直接、密切之關係者，始可包含在業務概
    念中，而認其屬業務之範圍，本件被告丙○○係任職於七美
    鄉公所，所騎乘之機車為七美鄉公所有，肇事前被告丙○○
    係在南滬港因工程需要拍照，拍照完要回七美鄉公所之事實
    ，固據被告丙○○於警訊時供承在卷（見警卷第1 頁）。惟
    檢察官起訴伊始係認被告丙○○係犯刑法第276 條第1 項之
    普通過失致死罪嫌，原審法院審理後認犯罪不能證明，自無
    變更起訴法條之問題，檢察官執此認原判決組織不合法等語
    ，亦屬無據。(四)被告丙○○於原審法院審理時雖自案發前有
    看到被害人自家門口騎車外出，惟發現被害人呂明珍自其住
    處外出，未必即有適當的時間採取適當之閃避措施。(五)被告
    丙○○雖自承肇事當時並未戴安全帽，惟此亦不足以證明其
    對本件交通事故之發生有能注意而疏未注意之疏失，又，縱
    令被告丙○○所辯時速30公里等語不可信，惟亦無積極確切
    之證據足以證明其有超速之情事。再者，被告丙○○雖於本
    院審理中與告訴人等達成訴訟上和解，同意賠償損害新台幣
    90萬元（不包括機車強制險140 萬元），惟亦不能據此為其
    不利之認定。綜上所述，檢察官執上開事由指摘原判決不當
    ，為無理由，應予駁回。
據上論斷，應依刑事訴訟法第368 條，判決如主文。
本案經檢察官陳國全到庭執行職務。
中    華    民    國    97    年    8     月    12    日
                  刑事第七庭    審判長法  官  莊飛宗
                                      法  官  邱明弘
                                      法  官  李嘉興
以上正本證明與原本無異。
如不服本判決應於收受本判決後10日內向本院提出上訴書狀，其
未敘述上訴理由者，並得於提起上訴後10日內向本院補提理由書
狀（均須按他造當事人之人數附繕本）「切勿逕送上級法院」。
中    華    民    國    97    年    8     月    12    日
                                      書記官  郭榮芳


司法院資訊處製作；財團法人民間司法改革基金會備份。
